臺灣高等法院民事判決　　　　　　　　　　　　　　　九十三年度上易字第四０號
　　上　訴　人　行政院國軍退除役官兵輔導委員會高雄榮民技術勞務中心
　　法定代理人　張新麟
　　訴訟代理人　李昌明律師
　　複 代理 人　蔡文燦律師
　　被 上訴 人　業聯營造股份有限公司
　　法定代理人　劉農生
　　訴訟代理人　劉樹錚律師
　　複 代理 人　楊久弘律師
　　　　　　　　余欽博律師
右當事人間請求損害賠償事件，上訴人對於中華民國九十二年十一月二十七日臺灣臺
北地方法院九十年度重訴更字第六號第一審判決提起上訴，本院於中華民國九十三年
九月十五日言詞辯論終結，判決如下：
    主      文
上訴駁回。
第二審訴訟費用由上訴人負擔。
    事實及理由
一、本件被上訴人主張：其於民國八十四年十一月二十五日與原審被告台北市政府國
    民住宅處（下稱國宅處）簽訂台北市政府國民住宅處工程合約（下稱系爭工程合
    約），由被上訴人承攬施作國宅處之松山新村國宅新建工程（乙標接續工程）。
    上訴人則係負責施作松山新村國宅水電工程之部份，兩造本應互相配合進度施作
    ，惟上訴人自八十六年三月起即多次停工而未依預定進度施工，造成被上訴人受
    有管理費等損害，爰依民法第一百八十四條、第二百三十一條第一項規定，及系
    爭工程合約第十三條之約定，請求(一)先位聲明：上訴人應給付被上訴人九百五十
    八萬九千七百四十八元，及自起訴狀繕本送達翌日起迄清償日止按年息百分之五
    計算之利息；並依民法第二百三十一條第一項規定請求原審被告國宅處應給付被
    上訴人九百五十八萬九千七百四十八元，及自起訴狀繕本送達翌日起迄清償日止
    按年息百分之五計算之利息；且二者屬不真正連帶之債務，若任一方就該債務對
    被上訴人為給付時，他方就該已給付之部分，免其給付之責任。(二)備位聲明：上
    訴人應給付被上訴人九百五十八萬九千七百四十八元，及自本件起訴狀繕本送達
    翌日起迄清償日止按年息百分之五計算之利息。
二、上訴人則以：上訴人並非系爭工程合約之主體，兩造間並無債權債務關係，上訴
    人亦未承諾負擔被上訴人因工程遲延無法取得使用執照所受損害之賠償責任，被
    上訴人受有損害係因可歸責於己之事由所致，與上訴人負責之水電及消防工程無
    關。又上訴人因被上訴人申請使用執照延誤，尚受有一千零三十七萬五千八百零
    六元以上之損害，上訴人主張抵銷等語，資為抗辯。
三、本件經原法院判決上訴人應給付被上訴人七十一萬七千八百七十元，及自九十年
    四月二十六日起迄清償日止按年息百分之五計算之利息；並駁回被上訴人其餘之
    訴。上訴人就其敗訴部分提起上訴，聲明為：(一)原判決不利上訴人部分廢棄。(二)
    右廢棄部分，被上訴人在第一審之訴及假執行之聲請均駁回。被上訴人則聲明：
    上訴駁回（被上訴人就其敗訴部分，未上訴聲明不服，已告確定）。
四、經查：被上訴人於八十四年十一月二十五日與國宅處訂定系爭工程合約，由被上
    訴人承攬施作國宅處之松山新村國宅新建工程（乙標接續工程），而上訴人則於
    八十三年一月二十一日與國宅處締約，由上訴人負責施作國宅處之松山新村國宅
    水電工程乙標等情，有系爭工程合約及上訴人與國宅處間之工程合約書在卷（見
    原審卷一第二五七至二六七頁）可憑，且為兩造所不爭執，堪信此部分之事實為
    真正。
五、本件經本院於九十三年七月二十八日與兩造整理並協議簡化之爭點為：（見本院
    卷第九六頁之準備程序筆錄）
（一）被上訴人得否依系爭工程合約第十三條之約定，請求上訴人負債務不履行損害
      賠償之責？
（二）被上訴人得否依民法第一百八十四條第一項之規定，請求上訴人負侵權行為損
      害賠償之責？
（三）如認上訴人依上開（一）或（二）應負損害賠償之責，則被上訴人請求之金額
      究以若干始為合理？其依據為何？
（四）如認上訴人依上開（一）或（二）應負損害賠償之責，則上訴人就其支出之費
      用與上開損害賠償之債主張抵銷，是否有據？
    茲分述之如下：
（一）被上訴人得否依系爭工程合約第十三條之約定，請求上訴人負債務不履行損害
      賠償之責？
  １、按「以契約訂定向第三人為給付者，要約人得請求債務人向第三人為給付，其
      第三人對於債務人，亦有直接請求給付之權。」民法第二百六十九條第一項定
      有明文，此為第三人利益契約，其成立要件，除須債權人與債務人間成立有效
      之契約外，尚須約定使當事人以外之第三人取得債權。又「第三人與債務人訂
      立契約承擔其債務者，非經債權人承認對於債權人不生效力。」同法第三百零
      一條亦詳有明文。
  ２、被上訴人主張：系爭工程合約第十三條：「與本合約工程有關之其他工程及臨
      時裝置，經甲方（即國宅處）委託其他承包商辦理時，乙方（即上訴人）應與
      其他承包商互相協助合作，使能辦理其工作，如因工作不能協調，致生錯誤或
      延誤工期，或發生其他意外事故，其一切損失，均由乙方賠償。但受損之一方
      ，應儘速於事件發生之日起三日內，以書面告知甲方，由甲方召集雙方協商解
      決，如雙方經多次協商仍無法達成協議時，甲方除逕行裁決外，並得在其估驗
      款內扣留，俟其解決上述爭議後再發還。」之性質係第三人利益契約或具保護
      第三人作用之契約，上訴人違反配合施工義務時，得直接向上訴人請求損害賠
      償之權，又縱認該條之約定非屬第三人利益契約或具保護第三人作用契約之約
      定，惟上開約定將上訴人之遲延所致其他承包商之損害，由上訴人負賠償責任
      ，顯係將國宅處所應負擔給付遲延之損害賠償責任，約定由上訴人承擔，依民
      法第三百零一條之規定，於被上訴人承認前，雖對被上訴人不生效力，然被上
      訴人提起本件訴訟直接向上訴人提出損害賠償之請求，當可認被上訴人已承認
      國宅處與上訴人間所定之債務承擔契約，是上訴人應承擔國宅處之債務，對被
      上訴人直接負給付遲延之損害賠償責任等語。上訴人則以兩造固分別於八十四
      年間向國宅處，承攬松山新村國宅新建營造工程及水電工程，惟該契約主體關
      係，分別為國宅處與被上訴人簽立之系爭工程合約，及由國宅處與上訴人簽立
      之水電工程合約，屬各別獨立之契約，易言之，兩造間並無任何契約關係，亦
      無任何債之關係存在，被上訴人自不得依債務不履行之法律關係請求上訴人損
      害賠償等語置辯。
  ３、經查：依系爭工程合約第十三條之約定：「配合施工：與本合約工程有關之其
      他工程及臨時裝置，經甲方（即國宅處）委託其他承包商辦理時，乙方（即上
      訴人）應與其他承包商相互協助合作，始能辦理其工作，如因工作不能協調，
      致生錯誤或延誤工期，或發生其他意外事故，其一切損失，均由乙方（即上訴
      人）賠償，但受損之一方，應儘速於事件發生之日起三日內，以書面告知甲方
      （即國宅處），由甲方（即國宅處）召集雙方協商解決，如雙方經甲方（即國
      宅處）多次協商仍無法達成協議時，甲方（即國宅處）除逕行裁決外，並得在
      其估驗款內扣留，俟其解決上述爭議後再發還。」（原審卷一第一一一頁）可
      知，依上述之約定，上訴人應有配合其他承商施工之義務，如因工作不能協調
      ，致生錯誤或延誤工期，或發生其他意外事故致其他承商受有損失時，固應由
      上訴人負賠償之責，惟關於該損害賠償之請求，係約定：「……由甲方（即國
      宅處）召集雙方協商解決，如雙方經甲方（即國宅處）多次協商仍無法達成協
      議時，甲方（即國宅處）除逕行裁決外，並得在其估驗款內扣留，俟其解決上
      述爭議後再發還。」等語，並未約定使其他承商直接取得債權，自與上述第三
      人利益契約之要件不符。惟該約定約明因契約關係所致其他承包商之損害，
      由上訴人負賠償責任，顯係將國宅處應負之契約責任，約定由上訴人承擔，具
      有民法第三百零一條免責債務承擔之性質。而被上訴人復以訴訟向上訴人提出
      損害賠償之請求，當可認被上訴人已承認國宅處與上訴人間所定之債務承擔契
      約，是被上訴人依該約定主張上訴人已承擔國宅處之債務，如有債務不履行情
      事，應對其負損害賠償責任，自屬有據。
（二）被上訴人得否依民法第一百八十四條第一項之規定，請求上訴人負侵權行為損
      害賠償之責？
      被上訴人除依系爭工程合約第十三條之約定，請求上訴人負債務不履行損害賠
      償之責外，另主張：依學者通說認債權及企業經營權之受侵害係屬民法第一八
      四條第一項規定之侵權行為，上訴人遲延施工進度之行為，已侵害被上訴人之
      債權及企業經營權，自應依民法第一百八十四條第一項規定負損害賠償責任等
      語，係以單一之訴之聲明，主張二以上訴訟標的（系爭工程合約第十三條之約
      定及民法第一百八十四條第一項），為重疊訴之合併（見本院卷第六十六頁之
      九十三年四月七日準備程序筆錄），依最高法院七十一年台上字第二三八八號
      判例意旨所示：「此種型態之訴之合併，訴訟標的雖有數項，而僅有單一之聲
      明，法院應就原告所主張之數項標的逐一審判，如其中一項標的之請求為無理
      由時，仍須就他項標的之請求審判，若認其中一項請求為有理由，即可為原告
      勝訴之判決，就他項標的無須更為審判，法院如就數項標的同時判決，則為法
      所不許」，如后所述，本院已認被上訴人依系爭工程合約第十三條之約定訴
      請損害賠償為有理由，即可為被上訴人勝訴之判決，至就他項標的即被上訴人
      主張應依民法第一百八十四條第一項規定負損害賠償責任則無更為審判之必要
      。
（三）如認上訴人依上開（一）或（二）應負損害賠償之責，則被上訴人請求之金額
      究以若干始為合理？其依據為何？
  １、被上訴人主張：依國宅處九十一年十一月十五日北市宅二字第九一三三三五五
      五○○號函附竣工報核表所示，上訴人負責之水電工程，其中第九、十三區規
      定之完工日期為八十八年十一月二十日，上訴人實際完工日期為八十八年十一
      月二十六日。是上訴人就第九、十三區之水電工程各遲延六天，且係發生在八
      十八年六月四日第三次損害賠償事宜協調會議以後，則被上訴人主張依上開協
      調會議所附各區雜項管理費損害明細表所示，被上訴人應賠償金額應為七十一
      萬七千八百七十元（計算式：第九區６９３０２元×６＝４１５８１２元，第
      十三區５０３４３元×６＝３０２０５８元，合計４１５８１２元＋３０２０
      ５８元＝７１７８７０元）。上訴人則以：兩造固於八十八年六月四日參加由
      國宅處所召開之第三次協調會議，並於會議記錄結論欄第(一)款記載：「建築承
      商提出之各區裝修進度表，水電承商表示無異議，同意配合辦理；雙方同意依
      該進度表為執行標準，若有延誤之情事者，雙方同意依業聯營造股份有限公司
      提出之各區雜項管理費附表之計算方式作為賠償依據」，即上訴人同意自八十
      八年六月四日後按被上訴人所提出之裝修進度表執行，倘若未能依該進度表執
      行，所造成之延宕，始同意依被上訴人所提出之各區雜項管理費附表之方式作
      為賠償依據，至於該進度表提出前所生工程延遲之爭議，及被上訴人所主張損
      害賠償之爭議，則非該結論所約定之範圍，故該結論第(二)款始載「業聯營造股
      份有限公司提出之損失賠償明細表‧‧為求審慎由勞務中心帶回討論」，被上
      訴人主張上訴人亦同意依其提出之各區雜項管理費附表之計算方式，作為上訴
      人遲誤之賠償依據，顯與事實不符，且於八十八年六月四日第三次協調會後上
      訴人均依該進度表執行，並未在該排定之進度期間發生遲延情事，則本件自無
      適用該會議記錄結論第(一)款約定。再依前開被上訴人所提出第九、十二、十三
      區裝修進度表，其各表所列項目之進度期間自六月一日至七月十五日止，即上
      訴人祇要在協調會後，依該裝修進度表所排列之八十八年六、七兩月份之進度
      執行，即可不受該協調會結論之拘束，至於自八十八年七月十六日至系爭工程
      合約所定八十八年十一月二十日完工日止之期間，上訴人縱有延誤工程進度，
      導致逾期完工，亦不屬於該協調會結論所規範之範圍等語置辯。
  ２、經查：
    (1)依兩造於八十八年六月四日國宅處召開之松山新村國宅水電工程乙標承包商延
      誤配合施作造成建築承商損失賠償事宜第三次協調會紀錄結論欄第(1)(2)項分別
      記載：「建築承商提出之各區裝修進度表，水電承商表示無異議，同意配合辦
      理；雙方同意依該進度表為執行標準，若有延誤之情事者，雙方同意依業聯營
      造股份有限公司提出之各區雜項管理費附表之計算方式作為賠償依據」、「，
      業聯營造股份有限公司提出之損失賠償明細表，業已當場說明，惟因提送時間
      過遲，水電商無法先行查對核實預先準備，為求審慎由勞務中心帶回討論，於
      下次會議中雙方再另行討論」等語，有被上訴人提出之國宅處八十八年六月十
      六日北市宅二字第八八二一八０七二００號函（原審卷二第十至十四頁），及
      該會議紀錄所附各區雜項管理費損害明細表、第九、十二、十三區裝修進度表
      （原審卷二第十五至二十一頁）可憑，可知，兩造是否業已達成上開賠償條件
      之合意，依上述結論欄第(1)(2)項固仍有疑義，惟據證人即當時擔任國宅處松山
      之工地主任姚立民於原審審理時到庭證稱：「（法官：提示第三次協調會紀錄
      ）當時是由我主持會議，當初原告（即被上訴人）提出因南勞中心（即上訴人
      ）有延誤，造成損失，請求賠償，才開會，協議內容是六月四日以後，如果工
      程再有延誤，就要如雙方協議出來的明細表來賠」、「（訴訟代理人問：八十
      八年六月四日開協調會後，水電工程有無如期完工？）有逾期，但逾期時間不
      記得了」等語（原審卷一第二八七至二八八頁之言詞辯論筆錄），且上訴人就
      被上訴人提出之損失賠償明細表，於該次會議後亦未提出任何之意見，足認兩
      造確實約定，於八十八年六月四日以後，上訴人應依協議之第九、十二、十三
      區裝修進度表，進行水電工程，如有延誤，須按協議之各區雜項管理費損害明
      細表賠償被上訴人。
    (2)再觀諸上開會議兩造協議之旨，所謂之工程延誤，應係就整個工程結果是否遲
      延為全面之觀察，非因有上述會議之召開而分割上訴人於過程中原應負之責，
      如上訴人有延誤工程進度，致逾期完工，仍應屬該協調會結論所規範之範圍。
      依國宅處九十一年十一月十五日北市宅二字第九一三三三五五五○○號函附竣
      工報核表函所示，上訴人負責之水電工程，其中第九、十三區規定之完工日期
      為八十八年十一月二十日，而上訴人實際之完工日期為八十八年十一月二十六
      日，有上開函文在卷（原審卷二第七至九頁）可稽。是上訴人就第九、十三區
      之水電工程各遲延六天，且該結果係發生在八十八年六月四日第三次損害賠償
      事宜協調會議以後，則被上訴人主張依上開協調會議所附各區雜項管理費損害
      明細表如附表一所示，上訴人應賠償之金額為七十一萬七千八百七十元，自屬
      有據。（計算式：第九區69302*6=415812元，第十三區50343*6=302058元，合
      計415812 +3 0205 8=717870元）。
（四）如認上訴人依上開（一）或（二）應負損害賠償之責，則上訴人就其支出之費
      用與上開損害賠償之債主張抵銷，是否有據？
  １、上訴人另主張：其向國宅處承攬之松山新村國宅水電工程，於八十九年八月三
      日初驗合格，依政府採購法施行細則第九十三條規定，初驗合格後應於二十日
      內辦理驗收，惟因被上訴人申請使用執照手續一再延誤，造成前開驗收程序及
      後續交屋等作業程序無法執行，嚴重影響上訴人與國宅處辦理結案之時程，致
      上訴人得向業主應領之工程尾款三千六百七十一萬三千四百三十八元，迄今仍
      無法領取，且因無法辦理交屋，為維護現場設施及管理，上訴人每月必須支出
      派駐人員管理及設施維護費、保險費、臨時水電等費用，截至九十年十二月底
      ，上訴人應負擔之損害共計一千零三十七萬五千八百零六元，已逾被上訴人請
      求之金額，爰於被上訴人請求之同額範圍內主張抵銷等語，惟為被上訴人所否
      認。
  ２、惟查上述第九、十一、十三區使用執照所以未能完成申領，係因該三區之景觀
      工程未符規定，致難以完成使用執照之申領，有被上訴人八十九年七月十一日
      函可憑（原審卷二第二九五頁），然景觀工程之施作並非由被上訴人負責，亦
      據證人姚振民於原審證稱：「景觀工程是有另外的承包商，並不是被上訴人施
      作」等語（原審卷一第二八八頁），況國宅處於九十年八月二日以北市宅二字
      第九○二一九九三五○○號函通知被上訴人，就使用執照之申領將由國宅處自
      行動用未核付與被上訴人之工程款接續辦理申請，僅請被上訴人配合用印，亦
      有上開函文（原審卷一第二九六頁）為證。是上訴人以系爭工地之使用執照申
      領遲誤所受損害，被上訴人應對其負損害賠償責任，並主張於被上訴人得請求
      之上開七十一萬七千八百七十元範圍內抵銷，自屬無據，應予駁回。
六、綜上所述，被上訴人依國宅處與上訴人間之系爭工程合約書第十三條約定，及兩
    造於八十八年六月四日台北市政府國宅處召開之松山新村國宅水電工程乙標承包
    商延誤配合施作造成建築承商損失賠償事宜第三次協調會議之協議，請求上訴人
    應給付其七十一萬七千八百七十元，及自起訴狀繕本送達翌日即九十年四月二十
    六日起迄清償日止按年息百分之五計算之利息，為有理由，應予准許。原審判命
    上訴人給付上述金額，於法並無不合。上訴意旨指摘原判決不當，求予廢棄改判
    ，為無理由，應予駁回。
七、本件事證已臻明確，兩造其餘之攻擊、防禦方法，核與判決結果不生影響，爰毋
    庸一一論述，併此敘明。
八、據上論結，本件上訴為無理由，依民事訴訟法第四百四十九條第一項、第七十八
    條，判決如主文。
中　　　華　　　民　　　國　　九十三　　年　　　九　　　月　　二十九　　日
                              民事第十六庭
                          　　　　審判長法  官　魏  麗  娟
                          　　　　　　　法  官　翁  昭  蓉
                          　　　　　　　法  官　陳  邦  豪
正本係照原本作成。
不得上訴。
中　　　華　　　民　　　國　　九十三　　年　　　九　　　月　　  三十　　日
　　　　　　　　　　　　　　　　　　　　書記官  張  淑  芬
